【裁判字號】    94,家訴,31
【裁判日期】    950529
【裁判案由】    分割遺產等
【裁判全文】
臺灣彰化地方法院民事判決  94年度家訴字第31號
原      告  丁○○
訴訟代理人  庚○○律師
複代理人    陳振吉律師
被      告  己○○
            戊○○
            乙○○
            丙○○
            甲○○
上列當事人間請求分割遺產事件，本院判決如下：
    主      文
對兩造公同共有如附表一所示遺產准予分割，其分割方法如附表
一所示。
原告應分別給付被告己○○、戊○○、乙○○、甲○○各新台幣
捌萬參仟陸佰伍拾捌元；應給付被告丙○○新台幣捌拾壹萬壹仟
參佰伍拾陸元。
訴訟費用由原、被告各按其應有部分比例陸分之壹負擔。
    事實及理由
一、原告聲明：
    (1)請准對兩造公同共有如附表一所示遺產予以分割，其分割
      方法如附表一所示。
    (2)原告應分別給付被告己○○、戊○○、乙○○、甲○○各
      新台幣83658元；原告應給付被告丙○○新台幣811356元
      。
    (3)訴訟費用由被告等負擔。
二、原告陳述：
  （一）緣兩造之母白瓊森於民國（下同）75年8月3日死亡，所
        遺如附表一所示編1至4之不動產由兩造及兩造之父白洪
        淇共同繼承，應繼分各為七分之一，嗣白洪淇又於93
        年2月10日死亡，其遺產除上述繼承所得之財產外，另
        遺有如附表一所示編號5至13所示之不動產，應由兩造
        共同繼承，應繼分各為六分之一。惟門牌號碼為花壇鄉
        ○○村○○街56號之建物固未辦理保存登記，依民法第
        七百五十九條規定，非經登記不得處分，該建物固不得
        分割，原告仍得依民法第一千一百六十四條規定請求分
        割其餘得分割之公同共有財產，是本案之遺產並無法律
        規定不得分割，且無訂定契約不能分割，故原告以訴狀
        繕本之送達為終止公同共有關係之意思表示，並請求為
        遺產之分割。
  （二）經查，原告為被繼承人白瓊森及白洪淇已支出之費用如
        下：
      1.遺產管理費用：關於遺產之管理費用，應由遺產中支付
        ，民法第1150條前段定有明文。原告為管理遺產所支付
        之費用如下：
      (1)貸款利息費用：被繼承人白洪淇生前向彰化縣花壇鄉農
        會借貸0000000元整，迄今未清償，原告迭向被告等要
        求速分割遺產而不獲置理，為應農會之催繳，至今已墊
        付利息及相關手續費用計新台幣（下同）104650元（計
        算式：17660+6130+6660+6100+6100+12500+6800+
        6100+6100+6 100+6100+6100+6100+6100＝104650），
        當應由遺產中支付。
      (2)稅捐費用：查彰化縣稅捐稽徵處地價稅稅款及財務罰鍰
        繳款書所示之地價稅（卷一第50頁至52頁），屬遺產之
        管理費用，被繼承人白瓊森部分為23109元（計算式：
        8521+7178+ 7410＝23109），被繼承人白洪淇部分為
        487元，原告均已繳納，應由遺產中扣抵。
      2.喪葬費用；
        原告花費被繼承人白洪淇之公墓基地使用及管理費4000
        元，並不在於被告94年9月15日答辯狀附件三「白洪淇
        喪禮告別場規格細節協議書」之範圍內，按遺產及贈與
        稅法第十七條規定，原告自可主張於遺產中扣除。自應
        一併併計於喪葬費用內。
   （五）遺產分割方案如下：
      1.如附表所示之不動產：由兩造按應繼分六分之一維持分
        別共有
      2.現金及債款債務部分：
        就被繼承人白洪淇積欠彰化縣花壇鄉農會0000000元債
        務部分，經彰化縣花壇鄉農會以台灣彰化地方法院民事
        執行處94年度執字第14407號強制執行完畢，是被繼承
        人白洪淇於台灣銀行彰化分行帳號：000000000000 ，
        戶名：白洪淇之帳戶，現僅餘新台幣（下同）691267元
        。另被繼承人白洪淇積欠被告丙○○0000000 元債務，
        業經台灣彰化地方法院93年度訴字第675號判決確定在
        案，茲有判決確定證明書為憑。是扣除被告丙○○已提
        領133018元部分，其債權額尚有0000000元未清償。被
        告丙○○對上開691267元存款餘額進行強制執行程序，
        現被告丙○○餘存債務為727698元。
      3.為免兩造判決後，尚須變賣系爭遺產，徒增手足間強制
        執行之訟累，原告主張坐落花壇鄉○○段350地號土地
        分歸由原告所有，上開土地價值約新臺幣0000000元（
        計算式186.56平方公尺×7300元/平方公尺≒0000000元
        ），先扣除由原告先墊付兩造被繼承人白瓊森、白洪淇
        相關稅費共132246元（計算式：109137元＋23109元＝
        132246元），復償還被繼承人白洪淇積欠被告丙○○
        727698元之債務，餘款501948元，再由兩造各按六分之
        一分配，各分得83658元，
  （六）對被告陳述之答辯：
        當初計算帳目的時候，有計算錯誤，但是被告有同意，
        所以在帳簿上被告己○○、被告戊○○有簽名。
三、被告戊○○、己○○之聲明及陳述：
  （一）被告戊○○同意分割，但是當初我們有簽立同意書，由
        我們兄弟被告己○○、被告戊○○、被告甲○○、原告
        丁○○四人負擔父親的醫療費開銷到父親康復為止，總
        共開銷為27979元，由來探病的親友及我父親的2萬元支
        付，四個人都沒有出錢，還有剩餘。被告己○○、被告
        戊○○有在帳簿上簽名，而是領結餘的錢，共同領
        30679元，2000元是作為水電費用。伊等不同意原告提
        出醫療費用、農會貸款利息、稅捐部分及喪葬費用部分
        約三十萬元列入分割抵扣。原告承諾喪葬費用不夠的部
        分，由原告全部負擔，伊等提出的答辯狀內有原告自己
        的簽名及見證人。
  （二）被告戊○○事後改稱不同意本件分割。花壇鄉農會貸款
        利息部分，乃原告自願樂意付款10萬替家父白洪淇償還
        花壇鄉農會貸款利息，此從原告之匯款單上並無明示代
        家父償還利息之用途說明，應不得請求由被告等人分配
        該筆利息。對於被繼承人白洪淇積欠被告丙○○借款部
        分，不必顧及手足之情，並反對以地還債辦法。至於被
        繼承人白瓊森部分，原告為被繼承人白瓊森繳納地價稅
        23109元，被告戊○○願意現金支付六分之一費用3852
        元。
  （三）本件花壇鄉○○段344、346地號土地上的建物，係伊父
        親蓋的，沒有辦理保存登記，房子已經三、四十年了。
        被繼承人無遺囑或口頭交代不得分割遺產。且繼承人間
        亦無約定須保持公同共有，不得分割遺產。
  （四）遺產及贈與稅法第8條第1項規定遺產稅未繳清以前不得
        分割，民法第759條規定因繼承於繼承前已取得不動產
        物權，非經登記不得處分。遺產分割乃處分行為，遺產
        中有關房屋部分為未辦保存登記之建物，自不得要求分
        割，遺產稅既未繳清，則自不得分割。又原告請求遺產
        分割，請求變成為分別共有，惟並非分割共有物，自應
        經繼承人全體之同意使得為之。故原告之請求顯然違法
        。係爭不動產原告儘可依據土地登記規則第32條之規定
        由其一人代全體繼承人辦理為公同共有之登記，再訴請
        分割，方為正辦，乃不此之途，率行起訴，顯然欠缺權
        利保護及起訴之要件，況原告僅請求將公同共有之遺產
        變成分別共有，此顯然非遺產分割，蓋分割乃在消滅共
        有關係。最高法院71年度台上字第93條判決要旨「遺產
        之分割雖應對於全部遺產為之，但如經全體繼承人之同
        意，仍非不得就其中一部份先為分割。」，遺產分割應
        就被繼承人之全部遺產為訴訟標的，不能僅就部分之遺
        產請求分割，原告未將建物請求分割，顯然違法等語，
        並聲明：請求駁回原告之訴。
四、被告乙○○、甲○○之陳述與答辯：
    其等同意原告於94年1月5日提出願以被繼承人白洪淇坐落於
    彰化縣花壇鄉○○段358及354-1地號二筆土地抵充及原告請
    求變賣同鄉○○段344地號或同段347地號、372地號土地乙
    節。亦同意原告於95年3月20日所提出之彰化縣花壇鄉○○
    段0358地號之分割方案，分割由原告取得，以免日後再生事
    端。並聲明：請求為適法之判決。
五、被告丙○○之陳述與答辯：
    其債權部分，如其他繼承人不願將被繼承人白洪淇坐落於彰
    化縣花壇鄉○○段358及354-1地號二筆土地，以相當價值抵
    充予被告丙○○，其同意接受原告於95年3月20日所提出分
    割方案。如由其他繼承人即債務人承受，空糾纏不清，蓋因
    其與被告戊○○已有訴訟糾紛（本院93年度訴字第675號）
    ，為免日後再生事端，請依法判決。並聲明：請求為適法之
    判決。
六、法院之判斷：
（一）程序部分：
    (1)原告先於94年8月8日起訴請求分割遺產，其分割方法以聲
      明：「二、被告各應給付原告新台幣3851元，及自起訴狀
      繕本送達翌日起至清償日止按年息百分之五計算之利息。
      三、原告願供擔保請准宣告假執行。」嗣後具狀聲明變更
      分割方法變更如下：「原告應分別給付被告己○○、戊○○、乙○○、甲○○各新台幣83658元，給付被告丙○○
      新台幣811356元。」（見原告於95年3月20日民事陳報暨
      更正聲明狀）。惟分割遺產訴訟係以遺產分割請求權為其
      訴訟標的。如原告之請求有理由，法院得依法定其分割方
      法，不受當事人聲明分割方法之拘束。據此，原告為上開
      分割方法之變更，非屬訴之變更，合先說明。
    (2)本件被告己○○、丙○○、甲○○、乙○○四人均經合法
      通知，未於最後言詞辯論期日到場，且核無民事訴訟法第
      三百八十六條所列各款情形，爰依原告之聲請，由其一造
      辯論而為判決。
（二）原告主張被繼承人即兩造之母白瓊森已於75年08月03日死
      亡，遺有如附表一編號1至4所示之不動產，由被繼承人配
      偶白洪淇及其繼承人即原、被告等七人繼承；另一被繼承
      人即兩造之父白洪淇於93年02月10日死亡，其遺產及負債
      應由兩造共同繼承，其應繼份各為六分之一。另主張遺產
      分割方案：將被繼承人白洪淇之現金款項先行償還彰化縣
      花壇鄉農會0000000元債務後，其剩餘部分再償還丙○○
      ，另有積欠丙○○借款之部分，則將座落花壇鄉○○段
      350地號土地由原告買受並依土地現值給付現金，再將上
      開土地現值分別扣除相關稅費、管理費用及丙○○之借款
      後，所餘款項由兩造繼承人各按六分之一取得，是計算後
      可得原告須給付被告等五人各83658元等語。被告己○○
      、戊○○對於被繼承人白瓊森、白洪淇相繼死亡後，共遺
      有如上述不動產、現金及債務之事實坦承，惟辯稱：被
      繼承人白洪淇向花壇鄉農會貸款利息乙節，係原告自願付
      款10萬元，不得請求由被告等人分擔該筆利息；對被繼
      承人白洪淇積欠被告丙○○借款部分，不必顧及手足之情
      ，伊不同意被繼承人不動產土地抵償該借款；遺產其中
      之保存登記之建物，屬不得分割，而遺產分割應就被繼承
      人之全部遺產為訴訟標的，該建物既不能分割，故其他部
      分之遺產亦不得分割；原告請求遺產分割，請求變成為
      分別共有，並非分割共有物，自應經繼承人全體之同意使
      得為之等語。
（三）經查：
      (1)被繼承人即兩造之母白瓊森已於75年08月03日死亡，遺
        有如附表一編號1至4所示之不動產，由被繼承人白瓊森
        之配偶白洪淇及其子女即原、被告共同繼承。其後兩造
        之父白洪淇已於93年02月10日死亡，其原繼承白瓊森之
        上述遺產應有部分歸由原、被告共同繼承，且應有部分
        相同，另遺有如附表一編號5至13所示土地及坐落於花
        壇鄉○○段344及346地號土地上之未保存登記建物（門
        牌號碼為花壇鄉○○村○○街56號）之不動產、台灣銀
        行存款共0000000元，與彰化縣花壇鄉農會0000000 元
        、被告丙○○0000000元之債務，惟上開現金，業經花
        壇鄉農會及被告丙○○聲請本院強制執行，花壇鄉農會
        之債務已清償完畢，對被告丙○○之尚餘727698元債務
        未清償等情，為被告等所不爭執，並有遺產地籍圖影本
        二紙、土地登記謄本、戶籍謄本、財政部台灣省中區國
        稅局遺產稅逾核課期間案件同意移轉證明書、遺產稅免
        稅證明書、花壇鄉農會借據影本、台灣彰化地方法院93
        年度訴字第675號判決影本、台灣銀行帳戶往來明細、
        台灣銀行存款餘額證明書及彰化彰化縣花壇鄉農會94
        年11月01日花鄉農信字第0941003798號函及台灣銀行彰
        化分行94年11月02日彰化營字第09400074981號函各一
        紙等件在卷可憑，是原告此部分之主張，堪認為真實。
        故本件全部遺產為如附表一所示之土地及坐落彰化縣花
        壇鄉○○段344及346地號土地上之未保存登記建物（門
        牌號碼為花壇鄉○○村○○街56號）與對被告丙○○之
        727698元債務。
      (2)按繼承人得隨時請求分割遺產。但法律另有規定或契約
        另有訂定著，不在此限，民法第1164條定有明文。此條
        文所定之遺產分割，其目的固在廢止全部遺產之公同共
        有關係，而非消滅各個財產公同共有關係，惟遺產中倘
        有部分財產，依法律規定或契約約定不得分割，繼承人
        尚非不得僅就其餘得分割之財產請求分割，否則有礙繼
        承人對遺產所有權之行使，自不符本條立法之本旨。次
        按遺產中有未辦理保存登記之建物，依民法第七百五十
        九條規定，非經登記不得處分，該建物固不得分割，繼
        承人仍得依民法第1164條規定請求分割其餘得分割之公
        同共有財產。（參見最高法院88年度台上字第2387 號
        判決意旨）。本件遺產中坐落於花壇鄉○○段344及346
        地號土地上之建物（門牌號碼為彰化縣花壇鄉○○村○○街56號），屬未為保存登記之建物，且被繼承人無遺
        囑或口頭交代不得分割遺產，繼承人亦無保持公同共有
        關係，不得分割遺產之約定，此為被告戊○○於本院審
        理時所陳稱在卷，亦為原告所不爭執，依前述規定及說
        明，上開建物雖屬法定不得分割之遺產，仍不影響上述
        其他遺產之分割，換言之，共有人仍得就該建物以外之
        其他遺產向法院請求分割遺產訴訟。從而，被告戊○○
        、己○○前述所辯之詞，殊無所據，不可採取。因
        此，原告就上述建物以外之其他全部遺產以其他共有人
        為被告提起本件分割遺產訴訟，於法並無不合，應予准
        許。
      (3)關於被繼承人白洪淇生前醫療費用及喪葬費用之部分，
        被告戊○○、己○○雖對原告於起訴狀主張應於遺產中
        扣抵一情有所爭執，然原告事後於94年10月06日具狀表
        示撤回上述二部分之主張，有該民事準備狀一紙在卷可
        考（卷一第97頁），是本院就此部分不再為審理。
      (4)又查，原告主張伊於被繼承人白瓊森、白洪淇死亡後，
        為管理遺產而代墊付白洪淇之花壇鄉農會借款利息與手
        續費用、稅捐費用，以及公墓基地使用與管理費用，是
        否得自遺產抵扣？如有理由，其數額多少？按管理事務
        ，利於本人，並不違反本人明示或可得推知之意思者，
        管理人為本人支出必要或有益之費用，或負擔債務，或
        受損害時，得請求本人償還其費用及自支出時起之利息
        ，或清償其所負擔之債務，或賠償其損害。第174條第2
        項規定之情形，管理人管理事務，雖違反本人之意思，
        仍有前項之請求權。民法第176條定有明文。次按關於
        遺產管理之費用，由遺產中支付之。民法第1150條前段
        亦有明定。查被繼承人白洪淇生前曾向彰化縣花壇鄉農
        會借貸0000000元未清償，以及地價稅稅款及財務罰鍰
        繳款書所示之地價稅款，被繼承人白洪淇部分有487元
        、被繼承人白瓊森部分有23109元（計算式：8521+7178
        + 7410＝23109），其後迭經該農會催繳與政府機關核
        發稅單通知繳納，原告為避免該遺產債務或稅款未清償
        或繳清，影響被繼承人其他遺留如附表所示之不動產遭
        強制執行，損及共有人之利益與遺產價值，因而先支付
        該農會借款利息及手續費用共104650元（計算式：
        17660+6130+6660+6100+6100+12500+6800+6100+6100
        +6100+6100+6100+6100+6100＝104650），與稅款共
        23596元，有匯款單據及地價稅繳款書在卷可查，核屬
        管理遺產事務而支出之必要費用，依前揭規定，得自遺
        產中扣除。至於原告支付被繼承人白洪淇之公墓基地使
        用及管理費4000元之部分，觀之被告於94年9月15日答
        辯狀附件三「白洪淇喪禮告別場規格細節協議書」之內
        容，原告並未承諾將此部分費用由其單獨擔負，而此費
        用依遺產及贈與稅法第17條第10項第10款規定，應屬喪
        葬費用之一部分，原告主張於遺產中扣除，應予准許。
        。自應一併併計於喪葬費用內。綜上所陳，原告主張將
        前揭管理費用及喪葬費用部分於遺產中扣抵，於法非無
        所據，應予准許。被告戊○○、白植燦前揭所辯，
        乃空泛指摘，核無理由，不足可採。
      (5)據上，本件除前揭未保存登記之建物，依法不得分割外
        ，其他遺產現狀如下：如附表一所示之土地，及對被告
        丙○○之債務共727698元、原告得自遺產中扣抵之遺產
        管理費與喪葬費共132246元。
（四）原告於本院審理時提出分割方案如下：將如附表一編號9
      所示之土地，即彰化縣花壇鄉○○段350地號，地目：田
      ，面積共186.56平方公尺之土地分配由原告單獨所有，並
      依當期土地公告現值每平方公尺7300元計算土地款項由原
      告提付分配，依序扣除上述遺產管理費與喪葬費共132246
      元及清償被告丙○○727698元之借款，所剩餘款項，再依
      應兩造應繼分比例各六分之一分配予被告各83658元（其
      計算式如下：花壇鄉○○段350地號價值0000000元『計算
      式：186.56＊7300元＝0000000元，加4元以整除』，扣除
      上述遺產管理費與喪葬費共132246元『計算式：109137元
      ＋23109元＝132246元』及清償被告丙○○727698元債務
      ，尚餘501948元，兩造各按應繼分六分之一比例分配，各
      分配83658元）；除附表一編號9所示土地以外之其餘土地
      ，按兩造應繼分各六分之一分割。被告乙○○、丙○○及
      甲○○三人對於原告上述分割方案均具狀表示同意。被告
      己○○及戊○○雖於本院審理時對原告分割主張與方案表
      示反對，然伊迄至本院言詞辯論終結前，卻未另提出其他
      分割方案，或表示願承受其中部分土地遺產，清償遺產債
      務，以供本院參酌。因此，本院綜觀全卷資料認為，被告
      丙○○前與其他被告有如上述之訴訟糾紛，且不堅持其債
      務經由土地分配抵償，況原告所為此方案之主張，使上述
      建物使用現狀與土地所有者發生不一致之衝突，並有效解
      決
      本件遺產債務，堪認此一分割方案尚稱公允，當可作為本
      件遺產分割之方法，爰為判決分割如主文第一、二項所示
      。
（五）按因共有物分割、經界或其他性質上類似之事件涉訟，由
      敗訴當事人負擔訴訟費用顯失公平者，法院得酌量情形，
      命勝訴之當事人負擔其一部，民事訴訟法第八十條之一定
      有明文。本院認原告之訴雖有理由，但本件訴訟費用仍以
      按兩造就系爭土地原應有部分之比例負擔，較為公平；被
      告己○○、戊○○、乙○○、丙○○及甲○○就其繼承白
      洪淇就系爭土地應有部分應負擔之訴訟費用，則應依民法
      第1153條第1項負連帶責任，爰定兩造訴訟費用負擔之比
      例如主文第二項所示。
妻、訴訟費用負擔依據：民事訴訟法第80條之1、第85條第1項。
中    華    民    國    95    年    5     月    29    日
                    家事法庭    法  官   張德寬
上為正本係照原本作成。
如對本判決上訴，應於判決送達後20日內向本院提出上訴狀。
中    華    民    國    95    年    5     月    29    日
                                書記官   林政佑
附表一：
┌──┬────────┬──────┬──┬─────┐
│編號│土地所在地及地號│土地面積    │持分│分割方式  │
├──┼────────┼──────┼──┼─────┤
│一  │彰化縣花壇鄉學前│145.20平方公│全  │兩造各六分│
│    │段549地號       │尺（訴狀誤  │    │之一      │
│    │                │載為45.20   │    │          │
│    │                │平方公尺）  │    │          │
├──┼────────┼──────┼──┼─────┤
│二  │彰化縣花壇鄉明德│69.46平方公 │全  │同上      │
│    │段374地號       │尺          │    │          │
├──┼────────┼──────┼──┼─────┤
│三  │彰化縣花壇鄉明德│3.57平方公尺│全  │同上      │
│    │段372地號       │            │    │          │
├──┼────────┼──────┼──┼─────┤
│四  │彰化縣花壇鄉明德│17.03平方公 │全  │同上      │
│    │段373地號       │尺          │    │          │
├──┼────────┼──────┼──┼─────┤
│五  │花壇鄉○○段344 │81.15平方公 │全  │同上      │
│    │地號            │尺          │    │          │
├──┼────────┼──────┼──┼─────┤
│六  │花壇鄉○○段345 │1.54平方公尺│全  │同上      │
│    │地號            │            │    │          │
├──┼────────┼──────┼──┼─────┤
│七  │花壇鄉○○段346 │239.87平方公│全  │同上      │
│    │地號            │尺          │    │          │
├──┼────────┼──────┼──┼─────┤
│八  │花壇鄉○○段347 │128.37平方公│全  │同上      │
│    │地號            │尺          │    │          │
├──┼────────┼──────┼──┼─────┤
│九  │花壇鄉○○段350 │186.56平方公│全  │由原告單獨│
│    │地號            │尺          │    │取得      │
├──┼────────┼──────┼──┼─────┤
│十  │花壇鄉○○段354 │256.17平方公│全  │兩造各六分│
│    │地號            │尺          │    │之一      │
├──┼────────┼──────┼──┼─────┤
│十一│花壇鄉○○段354-│3.02平方公尺│全  │同上      │
│    │1地號           │            │    │          │
├──┼────────┼──────┼──┼─────┤
│十二│花壇鄉○○段355 │36.55平方公 │全  │同上      │
│    │地號            │尺          │    │          │
├──┼────────┼──────┼──┼─────┤
│十三│花壇鄉○○段358 │88.30平方公 │全  │同上      │
│    │地號            │尺          │    │          │
└──┴────────┴──────┴──┴─────┘


司法院資訊處製作；財團法人民間司法改革基金會備份。
